【裁判字號】    95,易緝,69
【裁判日期】    950831
【裁判案由】    偽造文書
【裁判全文】
臺灣板橋地方法院刑事判決              95年度易緝字第69號
公  訴  人  臺灣板橋地方法院檢察署檢察官
被      告  甲○○
                    案於臺灣臺北監獄士林分監執行中）
上列被告因偽造文書案件，經檢察官提起公訴（95年度偵字第13
82號）及移送併辦（95年度偵字第2869號、第8388號、第11056
號、第12492 號、第13776 號），被告於準備程序中為有罪之陳
述，經本院合議庭裁定由受命法官進行簡式審判程序獨任審理，
本院判決如下：
    主  文
甲○○連續行使偽造私文書，足以生損害於公眾及他人，處有期
徒刑柒月。如附表所示「偽造文書之犯罪手法」欄內所載之偽造
「乙○○」簽名、指印均沒收。
    事  實
一、甲○○與乙○○係兄弟關係，甲○○前因施用毒品案件，經
    本院以九十四年訴字第八四一號受理在案，嗣因甲○○逃匿
    ，由本院發佈通緝，甲○○分別於如附表所示之時、地為警
    查獲時，為脫免查緝，竟基於行使偽造私文書、偽造署押之
    概括犯意，連續以如附表所示之方法，在各該次警詢、檢察
    官訊問時接續冒用其弟「乙○○」之名義應訊，並分別在各
    該如附表所示之文書上偽造「乙○○」之簽名、指印後，持
    以行使之，足以生損害於乙○○及司法機關偵查案件之正確
    性。
二、案經臺灣板橋地方法院檢察署檢察官自動檢舉偵查起訴及移
    送併辦。
    理  由
一、按除被告所犯為死刑、無期徒刑、最輕本刑為三年以上有期
    徒刑之罪或高等法院管轄第一審案件者外，於第一次審判期
    日前之準備程序進行中，被告先就被訴事實為有罪之陳述時
    ，審判長得告知被告簡式審判程序之旨，並聽取當事人、代
    理人、辯護人及輔佐人之意見後，裁定進行簡式審判程序，
    刑事訴訟法第二百七十三條之一第一項定有明文。經核本件
    被告甲○○所犯係死刑、無期徒刑、最輕本刑為三年以上有
    期徒刑以外之罪，其於準備程序中就被訴事實為有罪之陳述
    ，經法官告知簡式審判程序之旨，並聽取公訴人及被告之意
    見後，本院合議庭認宜進行簡式審判程序，爰依首揭規定合
    議裁定由受命法官獨任進行簡式審判程序，合先敘明。
二、上揭事實，業據被告甲○○於本院審理中坦承不諱（見本院
    九十五年度易緝字第六九號卷第六三頁），且分別有如附表
    所示「證據」欄內之內政部警政署刑事警察局鑑驗書附卷可
    稽，復有如附表所示「偽造文書之犯罪手法」欄內被告所偽
    造「乙○○」之簽名、指印之文書在卷足按，足徵被告前開
    自白核與事實相符，足堪採信。本件罪證明確，被告之犯行
    洵堪認定。
三、查被告行為後，刑法業於九十四年二月二日修正公布，九十
    五年七月一日起施行，按「行為後法律有變更者，適用行為
    時之法律，但行為後之法律有利於行為人者，適用最有利於
    行為人之法律」，修正後刑法第二條第一項定有明文。此條
    規定係規範行為後法律變更所生新舊法比較適用之準據法，
    本身尚無新舊法比較之問題，於新法施行後，應一律適用新
    法第二條第一項之規定，為「從舊從輕」之比較，先予敘明
    ，而被告行為後，刑法第五十六條連續犯之規定，業於九十
    四年一月七日修正公布刪除，並於九十五年七月一日施行，
    則被告之犯行，因行為後新法業已刪除連續犯之規定，此刪
    除雖非犯罪構成要件之變更，但顯已影響行為人刑罰之法律
    效果，自屬法律有變更，依新法第二條第一項規定，比較新
    、舊法之結果，仍應適用較有利被告之行為時即舊法論以連
    續犯。
四、被告就如附表所示之文書上之偽造「乙○○」簽名、指印，
    係分別觸犯：
  (一)警方依刑事訴訟法第八十八條之一第四項之規定所製作如附
    表所示編號一之臺北市政府警察局刑事警察大隊通知、編號
    二之臺北縣政府警察局蘆洲分局通知、編號三之臺北縣政府
    警察局新莊分局通知，均係記載被逮捕人何以遭逮捕，其「
    被逮捕人」、「被逮捕人之親友」欄內，均備有「收受本通
    知簽章」欄，從其形式上觀察，於該簽章欄內簽名及捺指印
    ，即足表示由該姓名之人收受斯項通知書之證明（最高法院
    九十四年七月二十六日第十一次刑事庭會議決議、最高法院
    九十三年度台上字第一一八七號、九十三年度台上字第一四
    五四號、九十年度台上字第六○五七號判決同此見解）。被
    告於該通知書上偽造「乙○○」之簽名、指印表示收受，並
    持以交付警方而行使之，自足生損害於乙○○及司法警察機
    關對於偵查犯罪之之正確性，核係構成刑法第二百十六條、
    第二百十條之行使偽造私文書罪。起訴書及移送併辦意旨書
    之犯罪事實雖未敘及此部分，惟如附表一所示編號一之通知
    既與起訴書所載之犯罪事實為單純之一罪關係（詳後述），
    而移送併辦部分（含如附表所示編號二、三之通知）亦與起
    訴書所載具有連續犯之裁判上一罪關係，均為起訴效力所及
    ，本院自得併予審究。
  (二)又如附表所示編號一、三所示之自願受搜索同意書，從其形
    式上觀察，亦分別足以表示簽名人已同意自願受搜索之意旨
    ，並足為簽名人出具收受該同意書之證明，是此項經被告簽
    名而出具之自願受搜索同意書，已具有文書之外觀，亦足以
    表示一定之意思表示，並可為簽名人表示意思之證明，自具
    有私文書之性質。是被告於該文書上偽造「乙○○」之簽名
    、指印表示同意、收受，並持以交付警員、臺灣板橋地方法
    院檢察署而行使之，自足以生損害於乙○○及司法警察機關
    、檢察機關對於偵查犯罪之正確性，亦係構成刑法第二百十
    六條、第二百十條之行使偽造私文書罪。起訴書及移送併辦
    意旨書雖認此部分僅成立刑法第二百十七條之偽造署押罪，
    而未論及刑法第二百十六條、第二百十條之行使偽造私文書
    罪，惟此已據檢察官於本院審理時追加及更正在卷（見本院
    九十五年度易緝字第六九號卷第五六頁），爰不再予以變更
    起訴法條。至檢察官於95年偵字第1249 2號移送併辦意旨書
    雖認被告於如附表所示編號二之犯行中，亦有於「自願受搜
    索同意書」上偽造「乙○○」之署押，而涉犯刑法第二百十
    七條之偽造署押罪，惟遍查卷內並無該「自願受搜索同意書
    」，是就此部分自難證明被告係犯刑法第二百十七條之偽造
    署押罪，惟此部分既與該如附表所示編號二之犯行具有單純
    一罪關係，又與起訴之犯罪事實具有連續犯之裁判上一罪關
    係，爰不另為無罪之諭知。
  (三)末查刑法上偽造文書罪章所指之文書，除必須具備有體性、
    、文字性、持續性、意思性等要件外，尚必須存有足以表彰
    一定之制作名義人之名義性時，該等記載方可認為係文書，
    否則如僅為表彰某人簽名意思之署名或簽押，並不具有表彰
    一定制作名義人之名義性存在，該等記載即無從認為係刑法
    上之文書，而只能認為係單純之署押。本件其他如附表所示
    編號一至三所示之搜索筆錄、扣押物品目錄表、口卡、警詢
    筆錄、檢察官訊問筆錄、毒品案件尿液檢體委驗單、扣押物
    品收據/ 無應扣押之物證明書、查獲涉嫌毒品危害防制條例
    毒品初步鑑驗報告書、現場照片、SIM 卡編號單，則均係司
    法人員依法製作，並命受訊問人或受處分人簽名確認，受訊
    問人或受處分人自始自終均為被告，僅係其為掩飾身分而冒
    稱為「乙○○」，並偽造「乙○○」簽名、指印，換言之，
    文書之內容仍屬真正，僅在其上偽造「乙○○」簽名、指印
    而已，故應係犯刑法第二百十七條第一項之偽造署押罪，並
    不成立行使偽造之私文書罪。起訴書及移送併辦意旨書之犯
    罪事實雖未敘及扣押物品收據／無應扣押之物證明書、現場
    照片、SIM 卡編號單等，惟此均與其各該次犯罪為單純之一
    罪關係（詳後述），而該等移送併辦部分，又與起訴書所載
    具有連續犯之裁判上一罪關係，亦應為起訴效力所及，本院
    亦得併予審究。
  (四)綜上，核被告所為，係犯刑法第二百十六條、第二百十條之
    行使偽造私文書罪、第二百十七條之偽造署押罪。被告先後
    在如附表所示一至三各該次之犯行中多次偽造「乙○○」簽
    名、指印之行為，乃係以單一行為之數個舉動接續進行，以
    實現一個犯罪構成要件，侵害同一法益，故僅係一偽造署押
    、偽造文書、行使偽造文書之接續犯（最高法院七十一年台
    上字第二八三七號判例參照），故被告於如附表所示編號一
    至三之文書上偽造「乙○○」簽名、指印之犯行，自應各僅
    成立單一偽造署押罪；惟被告先後多次於如附表所示時、地
    偽造署押，時間緊密，犯罪構成要件相同，顯係基於概括犯
    意為之，為連續犯，依修正前刑法第五十六條規定，以一罪
    論；又因如附表所示編號一至三中關於逮捕通知、自願受搜
    索同意書之各該偽造署押行為係各該偽造私文書之部分行為
    ，已為該偽造私文書之行為所吸收，不另論罪，故本件被告
    偽造署押罪，均為偽造私文書之行為所吸收，不另論罪。另
    被告先後三次偽造私文書後進而行使，偽造之低度行為應為
    行使之高度行為所吸收，亦不另論罪。又按「如數行為於同
    時同地或密切接近之時地實施，侵害同一之法益，各行為之
    獨立性極為薄弱，依一般社會健全觀念，在時間差距上，難
    以強行分開，在刑法評價上，以視為數個舉動之接續施行，
    合為包括之一行為予以評價，較為合理，則屬接續犯，而為
    包括之一罪」（最高法院八十六年台上字第三二九五號判例
    參照），被告為警於各如附表所示時地逮捕後，於同日內為
    避免員警、檢察官發現其真實身分，而先後多次行使偽造私
    文書之犯行，其犯行實施之地點相近、時間密接，應論以接
    續犯，故亦僅成立單一之刑法第二百十六條、第二百十條之
    行使偽造私文書罪。至被告先後三次於如附表所示時、地行
    使偽造私文書，時間緊密，犯罪構成要件相同，顯係基於概
    括犯意為之，為連續犯，依修正前刑法第五十六條規定，以
    一罪論，並加重其刑。爰審酌被告有多次犯罪前科，此有臺
    灣高等法院被告前案紀錄表一件附卷可稽，其僅為避免真實
    身分曝光，竟偽造弟弟乙○○之署押，使乙○○陷於受無謂
    追訴之危險境地，且多達三次，不僅未念手足之情，且足使
    偵查追訴犯罪及羈押之正確性受到影響，惟念其犯後坦承犯
    行，態度尚佳等一切情狀，量處如主文所示之刑。如附表所
    示「偽造文書之犯罪手法」欄內之「乙○○」簽名、指印，
    均為被告所偽造，已如前述，是各該偽造之「乙○○」簽名
    、指印，依刑法第二百十九條規定，不問屬於犯人與否，均
    併予宣告沒收。
五、又檢察官移送併辦部分（即95年度偵字第2869號、第8388號
    、第11056 號、第12492 號、第13776 號），其中95年度偵
    字第2869號、95年度偵字第11056 號與起訴之犯罪事實為同
    一案件，應為起訴效力所及；而起訴書雖未敘及95年度毒偵
    字第1260號、第8388號、第13776 號移送併辦部分之犯罪事
    實，惟此等移送併辦犯罪事實與起訴犯罪事實具有連續犯之
    裁判上一罪關係，自均在本院所得審理之範圍。
據上論斷，應依刑事訴訟法第二百七十三條之一第一項、第二
百九十九條第一項前段，刑法第二條第一項前段、修正前刑法第
五十六條、刑法第二百十六條、第二百十條、第二百十九條，判
決如主文。
本案經檢察官林俊儀到庭執行職務。
中    華    民    國    95    年    8     月    31    日
                  刑事第五庭    法  官   李麗珠
上列正本證明與原本無異。
如不服本判決應於送達後10日內向本院提出上訴狀。
                                書記官   王麗雯
中    華    民    國    95    年    8     月    31    日
附錄本案判決論罪科刑法條：
刑法第二百十七條第一項：
偽造印章、印文或署押，足以生損害於公眾或他人者，處三年以
刑法第二百十條：
偽造、變造私文書，足以生損害於公眾或他人者，處五年以下有
期徒刑。
刑法第二百十六條：
行使第二百十條至第二百十五條之文書者，依偽造、變造文書或
登載不實事項或使登載不實事項之規定處斷。
下有期徒刑。
附表：
┌─┬───────┬─────┬─────────┬─────┬────┬─────┐
│  │被查獲之時間（│冒名應訊偽│偽造文書之犯罪手法│查獲情形  │證    據│備      註│
│  │民國）、地點、│造文書之時│                  │          │        │          │
│  │涉犯案件      │間（民國）│                  │          │        │          │
│  │              │、地點    │                  │          │        │          │
├─┼───────┼─────┼─────────┼─────┼────┼─────┤
│一│94年9 月15日凌│95年9 月15│(1)在警詢筆錄上偽造│嗣因乙○○│(1)內政部│起訴部分（│
│  │晨3 時52分許，│日下午5時 │  「乙○○」簽名貳│於94年11月│警政署刑│即95年度偵│
│  │在臺北縣三重市│40分許，在│  枚、捺指印拾枚│28日上午9 │事警察局│字第1382號│
│  │五華街73號5 樓│臺北市政府│  ；臺北市政府警察│時45分許，│94 年12 │）與移送併│
│  │，因違反毒品危│警察局刑事│  局偵辦毒品案件尿│在臺灣板橋│月7日 刑│辦部分（即│
│  │害防制條例案件│警察大隊偵│  液檢體委驗單上偽│地方法院檢│紋字第  │95年度偵字│
│  │（甲○○施用毒│四隊      │  造「乙○○」簽名│察署應訊時│094018  │第2869號、│
│  │品犯行，業經另│          │  壹枚；自願受搜索│，否認上開│65號鑑驗│95年度偵字│
│  │併本院審理）  │          │  同意書上偽造「王│犯行，經警│書一件（│第11056 號│
│  │              │          │  健仲」簽名貳枚、│方將甲○○│見94年度│）均為同一│
│  │              │          │  捺指印貳枚；扣押│與乙○○之│毒偵字第│案件。    │
│  │              │          │  筆錄上偽造「王健│指紋送請內│6617號偵│          │
│  │              │          │  仲」簽名枚、捺│政部警政署│查卷第37│          │
│  │              │          │  指印枚；扣押物│刑事警察局│頁）。  │          │
│  │              │          │  品目錄表上偽造「│鑑驗比對後│(2)臺灣板│          │
│  │              │          │  乙○○」簽名拾枚│，始查悉上│橋地方法│          │
│  │              │          │  、捺指印拾枚；臺│情。      │院檢察署│          │
│  │              │          │  北市政府警察局刑│          │檢察官94│          │
│  │              │          │  事警察大隊扣押物│          │年度毒偵│          │
│  │              │          │  品收據/ 無應扣押│          │字第6617│          │
│  │              │          │  之物證明書上捺指│          │號被告王│          │
│  │              │          │  印壹枚；臺北市政│          │健仲不起│          │
│  │              │          │  府警察局刑事警察│          │訴處分書│          │
│  │              │          │  大隊查獲涉嫌毒品│          │一件（見│          │
│  │              │          │  危害防制條例毒品│          │同上偵查│          │
│  │              │          │  初步鑑驗報告書上│          │卷第60頁│          │
│  │              │          │  偽造「乙○○」簽│          │）。    │          │
│  │              │          │  名、捺指印各壹枚│          │        │          │
│  │              │          │  ；口卡片上偽造「│          │        │          │
│  │              │          │  乙○○」簽名、捺│          │        │          │
│  │              │          │  指印各壹枚（以上│          │        │          │
│  │              │          │  均見94年毒偵字第│          │        │          │
│  │              │          │  6617號偵查卷）。│          │        │          │
│  │              │          │(2)在臺北市政府警察│          │        │          │
│  │              │          │  局刑事警察大隊通│          │        │          │
│  │              │          │  知二紙上分別偽造│          │        │          │
│  │              │          │  「乙○○」簽名、│          │        │          │
│  │              │          │  捺指印各壹枚（見│          │        │          │
│  │              │          │  94年毒偵字第5357│          │        │          │
│  │              │          │  號）。          │          │        │          │
│  │              ├─────┼─────────┤          │        │          │
│  │              │95年9 月15│在檢察官訊問筆錄上│          │        │          │
│  │              │日晚上9 時│偽造「乙○○」簽名│          │        │          │
│  │              │36分許，在│壹枚              │          │        │          │
│  │              │臺灣板橋地│                  │          │        │          │
│  │              │方法院檢察│                  │          │        │          │
│  │              │署        │                  │          │        │          │
├─┼───────┼─────┼─────────┼─────┼────┼─────┤
│二│95年1 月24日下│95年1 月24│在搜索扣押筆錄上偽│經將甲○○│(1)內政部│即95年度毒│
│  │午4 時許，在臺│日晚上7 時│造「乙○○」簽名、│以「乙○○│警政署刑│偵字第1260│
│  │北縣蘆洲市長安│33分許，在│捺指印各壹枚；臺北│」名義所捺│事警察局│號        │
│  │街61號2 樓，因│臺北縣政府│縣政府警察局蘆洲分│之指印送請│95年4 月│          │
│  │違反毒品危害防│警察局蘆洲│局扣押物品目錄表上│內政部警政│24日刑紋│          │
│  │制條例案件    │分局      │偽造「乙○○」簽名│署刑事警察│字第0950│          │
│  │              │          │、捺指印各貳枚；在│局鑑驗比對│0580號鑑│          │
│  │              │          │臺北縣政府警察局蘆│後，查悉上│驗書一件│          │
│  │              │          │洲分局調查筆錄（第│情。      │（見95年│          │
│  │              │          │一次）上偽造「王健│          │度毒偵字│          │
│  │              │          │仲」簽名枚、捺指│          │第1260號│          │
│  │              │          │印陸枚；調查筆錄（│          │偵查卷第│          │
│  │              │          │第二次）上偽造「王│          │106 頁）│          │
│  │              │          │健仲」簽名肆枚、捺│          │。      │          │
│  │              │          │指印貳拾貳枚；在現│          │(2)臺灣板│          │
│  │              │          │場照片三幀上分別偽│          │橋地方法│          │
│  │              │          │造「乙○○」簽名、│          │院檢察署│          │
│  │              │          │捺指印各共枚；在│          │檢察官95│          │
│  │              │          │SIM 卡編號單二紙上│          │年毒偵字│          │
│  │              │          │偽造「乙○○」簽名│          │第1260號│          │
│  │              │          │、捺指印各共貳枚；│          │被告王健│          │
│  │              │          │在臺北縣政府警察局│          │仲不起訴│          │
│  │              │          │蘆洲分局通知書二紙│          │處分書一│          │
│  │              │          │上分別偽造「乙○○│          │件（見95│          │
│  │              │          │」簽名貳枚、壹枚，│          │年度毒偵│          │
│  │              │          │捺指印貳枚、貳枚；│          │字第1260│          │
│  │              │          │口卡片上偽造「王健│          │號偵查卷│          │
│  │              │          │仲」簽名壹枚、捺指│          │第115 頁│          │
│  │              │          │印伍枚；臺北縣政府│          │）。    │          │
│  │              │          │警察局蘆洲分局查獲│          │        │          │
│  │              │          │毒品案件初步鑑定證│          │        │          │
│  │              │          │明書上偽造「乙○○│          │        │          │
│  │              │          │」簽名、捺指印各壹│          │        │          │
│  │              │          │枚。              │          │        │          │
│  │              ├─────┼─────────┤          │        │          │
│  │              │95年1 月25│在檢察官訊問筆錄上│          │        │          │
│  │              │日下午12時│偽造「乙○○」簽名│          │        │          │
│  │              │10分許，在│壹枚              │          │        │          │
│  │              │臺灣板橋地│                  │          │        │          │
│  │              │方法院檢察│                  │          │        │          │
│  │              │署        │                  │          │        │          │
├─┼───────┼─────┼─────────┼─────┼────┼─────┤
│三│95年2 月8 日凌│95年2 月8 │在臺北縣政府警察局│經將甲○○│(1)內政部│即移送併辦│
│  │晨1 時30分許，│日凌晨5 時│新莊分局調查筆錄上│以「乙○○│警政署刑│案件中之95│
│  │在臺北縣新莊市│10分許，在│偽造「乙○○」簽名│」名義所捺│事警察局│年偵字第83│
│  │化成路63巷24弄│臺北縣政府│、捺指印各伍枚；搜│之指印送請│95年3 月│88號、95年│
│  │12號2樓       │警察局新莊│索扣押筆錄上偽造「│內政部警政│7 日刑紋│偵字第1377│
│  │              │分局（臺北│乙○○」簽名、捺指│署刑事警察│字第0950│6 號（以上│
│  │              │縣新莊市中│印各肆枚；在臺北縣│局鑑驗比對│0277號鑑│為同一事件│
│  │              │正路150 號│政府警察局新莊分局│後，查悉上│驗書一件│）。      │
│  │              │）        │扣押物品目錄表上偽│情。      │（見95年│          │
│  │              │          │造「乙○○」簽名、│          │度毒偵字│          │
│  │              │          │捺指印各壹枚；在臺│          │第1445號│          │
│  │              │          │北縣政府警察局新莊│          │偵查卷第│          │
│  │              │          │分局扣押物品收據/ │          │39頁反面│          │
│  │              │          │無應扣押之物證明書│          │）。    │          │
│  │              │          │上偽造「乙○○」簽│          │(2)臺灣板│          │
│  │              │          │名壹枚；在臺北縣政│          │橋地方法│          │
│  │              │          │府警察局新莊分局自│          │院檢察署│          │
│  │              │          │願受搜索同意書上偽│          │檢察官95│          │
│  │              │          │造「乙○○」簽名、│          │年毒偵字│          │
│  │              │          │捺指印各壹枚；臺北│          │第1445號│          │
│  │              │          │縣政府警察局新莊分│          │被告王健│          │
│  │              │          │局通知二紙上分別偽│          │仲不起訴│          │
│  │              │          │造「乙○○」簽名、│          │處分書一│          │
│  │              │          │捺指印各共貳枚。  │          │件。    │          │
│  │              ├─────┼─────────┤          │        │          │
│  │              │95年2 月8 │在檢察官訊問筆錄上│          │        │          │
│  │              │日晚上9 時│偽造「乙○○」簽名│          │        │          │
│  │              │4 分許，在│、捺指印各壹枚    │          │        │          │
│  │              │臺灣板橋地│                  │          │        │          │
│  │              │方法院檢察│                  │          │        │          │
│  │              │署        │                  │          │        │          │
└─┴───────┴─────┴─────────┴─────┴────┴─────┘


司法院資訊處製作；財團法人民間司法改革基金會備份。
